【裁判字號】    95,交訴,19
【裁判日期】    951130
【裁判案由】    業務過失致死
【裁判全文】
臺灣基隆地方法院刑事判決              95年度交訴字第19號
公  訴  人  臺灣基隆地方法院檢察署檢察官
被      告  乙○○
上列被告因業務過失致死案件，經檢察官提起公訴（95年度偵字
第1088號）本院判決如下︰
    主  文
乙○○從事業務之人，因業務上之過失致人於死，處有期徒刑陸
月，如易科罰金以銀元參佰元即新台幣玖佰元折算壹日。
    事  實
一、乙○○係宜蘭縣羅東鎮永吉利汽車貨運有限公司車號KN-099
    號營業用曳引車（含拖曳之5X-17號半拖車）之司機，以駕
    駛上開車輛載運貨物為業，為從事業務之人。民國94年8 月
    31日下午3時45分許，乙○○駕駛上開曳引車，沿基隆市○
    ○區○○路，由中山高速公路往臺北八堵交流道方向行駛，
    行經該路167號前，當時天候為晴，有日間自然光照，該路
    段屬市區道路，時速限制50里，該處屬四岔路口，四個路口
    均有行車管制號誌正常運作，柏油之路面乾燥，無缺陷，無
    障礙物，視距良好，乙○○原應注意汽車行進中駕駛人應注
    意車前狀況及兩車併行之間距，隨時採取必要安全措施，而
    依當時情形又無不能注意之情事，竟疏於注意，未留意前方
    10 餘公尺處源遠路旁有車輛違規停靠，形成機車道縮小，
    疏未注意自已車輛右側有林聖豪騎乘車號AUF-513號機車同
    向行駛而應採取必要之安全措施，當二車同向行至該四岔路
    口時，源遠路口之行車管制號誌為綠燈，林聖豪見狀欲利用
    行經路口之機會變換車道先切入快車道再駛回機車道，亦未
    注意在快慢車道間變換車道時，應讓直行車先行並注意安全
    間距，致林聖豪騎乘之機車左側與乙○○駕駛之上開車號
    5X-17號半拖車之右後輪發生擦撞，林聖豪往左傾倒，頭、
    胸遭半拖車之車輪輾過，致頭骨破裂，肋骨骨折，因顱內及
    胸內出血而當場死亡（乙○○肇事致死逃逸部分，另經臺灣
    基隆地方法院檢察署檢察官為不起訴之處分）。
二、案經臺灣基隆地方法院檢察署檢察官據報相驗後自動檢舉偵
    查起訴。
    理  由
一、認定事實所憑之證據及理由
  (一)訊據被告乙○○於偵查及本院審理時俱坦承其係職業大貨車
    司機，因未注意車前狀況而肇事之事實，且被告駕車行進時
    ，前方10餘公尺處源遠路旁有車輛違規停靠形成機車道縮小
    ，右側有被害人林聖豪騎乘之機車同向行駛等情，亦據證人
    王聰德於偵查中具結證稱：「當天駕駛自小客車跟在曳引車
    後面，沒有下雨視線清楚，機車騎士（被害人林聖豪）過了
    源遠路167號，因路邊停了很多自小客車，機車優先道只剩
    下1個人的肩膀寬，我沒有注意機車是在機車專用道或汽車
    道上，騎車騎士遭曳引車右邊前面第二輪勾到，人往左倒下
    被後輪輾過。」等語明確（見相驗卷第54至55頁）。此外，
    復有交通事故現場圖、交通事故調查報告表(一)(二)、談話紀錄
    表、現場照片照片、勘驗照片共51張及臺灣基隆地方法院檢
    察署檢察官現場調取之鄰里社區監視系統錄影帶（由警複製
    成光碟）、翻拍之照片2張及勘驗筆錄附卷可參，堪認被告
    之自白與事實相符。
  (二)按汽車行駛時，駕駛人應注意車前狀況及兩車併行之間隔，
    並隨時採取必要之安全措施，道路交通安全規則第94條第3
    項定有明文。被告駕車自應注意上述道路交通安全規定，且
    當時天晴、視距良好，路面乾燥無缺陷，亦無障礙物，有道
    路交通事故調查報告表(一)1紙在卷可稽，故依當時路狀，顯
    無不能注意之情形，被告竟疏不注意為之，以致發生本件車
    禍，則被告應有過失甚明；又本件經檢察官送請臺灣省基宜
    區車輛行車事故鑑定委員會鑑定結果，其鑑定意見亦認定「
    .... 本案可確定的是：.... (二)林聖豪駕駛重機車由瑞芳往
    八堵交流道方向行駛於羅車右側，途經肇事地行車管制號誌
    岔路口，可能為閃避路邊停車，致轉向不當而與右側快車道
    行駛羅車擦撞肇事，有違道路交通安全規則第97條第5款規
    定。(三)乙○○駕駛半聯結車由瑞芳往八堵交流道方向行駛快
    車道，途經肇事地行車管制號誌岔路口，因路邊有停車形成
    慢車道行駛障礙，茲應注意右側車輛行駛狀況掌握，亦即羅
    車疏未注意右側狀況，致與林車擦撞後復稱不知情而駛離，
    有違道路交通安全規則第94條第3項規定。」，有該會94年
    11月9日基宜鑑字第0945002664號鑑定意見書1份附卷可憑，
    經本院調取路口監視畫面送請臺灣省車輛行車事故覆議鑑定
    委員會再行鑑定結果，亦同此認定，有該會95年1月5日府覆
    議字第0940100833號函、95年8月10日府覆議字第094010083
    3A號函各1份在卷可考，被告疏未注意車前狀況及兩車併行
    間距之過失，應堪認定。再被害人係因本件車禍致頭骨破裂
    、肋骨骨折出血而死亡，有臺灣基隆地方法院檢察署相驗屍
    體證明書、法醫驗斷書及相驗筆錄在卷可按，是被告過失駕
    駛行為與被害人之死亡間，顯具有相當因果關係。
  (三)又依被告供述及證人王聰德前揭證述，被害人行經肇事路段
    時疏未注意在快慢車道間變換車道時，應讓直行車先行並注
    意安全間距，有違反道路交通安全規則第97條第5款規定之
    違規行為，惟此係被害人民事責任與有過失之問題，核與被
    告前揭過失之認定無涉，附此敘明。
  (四)綜上所述，本案事證明確，被告犯行堪以認定，應依法論科
    。
二、論罪科刑：
  (一)按行為後法律有變更者，適用行為時之法律。但行為後之法
    律有利於行為人者，適用最有利於行為人之法律，94年2月2
    日修正公布，並自95年7月1日起施行之刑法（下稱新法；修
    正前刑法下稱舊法）第2條第1項定有明文，此項規定，係規
    範行為後法律變更所生新舊法律比較適用之準據法，於新法
    施行後，自應適用此規定，為「從舊從輕」之比較。查被告
    行為後，刑法第276條第2項之法文本身雖未修正，惟其法定
    本刑有罰金刑，而罰金刑之最低數額、加減之規定均有修正
    ，自應依新法第2條第1項規定，為「從舊從輕」之比較。又
    本次刑法修正之比較新舊法，應就罪刑有關之共犯、未遂犯
    、想像競合犯、牽連犯、連續犯、結合犯，以及累犯加重、
    自首減輕暨其他法定加減原因（如身分加減）與加減例等一
    切情形，綜其全部罪刑之結果而為比較，最高法院95年5 月
    23日95年度第8次刑庭會議決議可資參照。茲綜合全部罪刑
    之結果比較新舊法如下：
  1.罰金刑之最低數額
    依舊法第33條第5款規定：「罰金：1元以上」，並依現行法
    規所定貨幣單位折算新臺幣條例第2條「現行法規所定金額
    之貨幣單位為圓、銀元或元者，以新臺幣元之3倍折算之」
    之規定而為換算，舊法法定罰金刑之最低數額為銀元1元即
    新臺幣3元；惟依新法第33 條第5款規定：「罰金：新臺幣1
    千元以上，以百元計算之」，修正後法定罰金刑之最低數額
    則為新臺幣1,000元。故比較結果，新法第33條第5款規定，
    顯然較不利於被告，亦即新法並未有利於被告，依新法第2
    條第1項規定，自應依舊法第33條第5款、現行法規所定貨幣
    單位折算新臺幣條例第2條規定，以銀元1元即新臺幣3元為
    本件刑法第276條第2項業務過失致死罪罰金刑之法定最低數
    額（最高法院95年度第8次刑事庭會議決議三(一)1.參照）。
    又被告行為後，於95年6月14日增定公布刑法施行法第1條之
    1 ，並自同年7月1日起施行，該條規定：「中華民國94年1
    月7日刑法修正施行後（按此日期係三讀通過之日期，實際
    修正公布日為94年2月2日，施行日期為95年7月1日），刑法
    分則編所定罰金之貨幣單位為新臺幣。94年1月7日刑法修正
    時，刑法分則編未修正之條文定有罰金者，自94年1月7日刑
    法修正施行後，就其所定數額提高為30倍。但72年6月26日
    至94年1月7日新增或修正之條文，就其所定數額提高為3倍
    」，已將刑法分則之貨幣單位定為「新臺幣」，並規定提高
    標準，且提高後之罰金最高數額，與刑法施行法第1條之1增
    訂前，刑法貨幣單位為銀元，依罰金罰鍰提高標準條例第1
    條前段暨現行法規所定貨幣單位折算新臺幣條例第2條所定
    比例換算結果並無不同，此部分非屬法律變更，且依罰金罰
    鍰提高標準條例第1條但書規定「但法律已依一定比率規定
    罰金或罰鍰之數額或倍數者，依其規定」，顯見罰金罰鍰提
    高標準條例第1條提高倍數之規定係屬補充規定，故上述條
    文施行後，自應逕依刑法施行法第1條之1定本件刑法第276
    條第2項罰金刑之單位及提高標準，而不再適用罰金罰鍰提
    高標準條例第1條前段之規定，附此敘明。
  2.易科罰金
    舊法第41條第1項前段關於易科罰金之規定，舊法修正為「
    犯最重本刑為5年以下有期徒刑以下之刑之罪，而受6個月以
    下有期徒刑或拘役之宣告者，得以新臺幣1000元、2000元或
    3000元折算1日，易科罰金」；惟依舊法第41條第1項前段：
    「犯最重本刑為5年以下有期徒刑以下之刑之罪，而受6個月
    以下有期徒刑或拘役之宣告，因身體、教育、職業、家庭之
    關係或其他正當事由，執行顯有困難者，得以1元以上3 元
    以下折算1日，易科罰金」及修正前罰金罰鍰提高標準條例
    第2條（現已刪除）關於「依刑法第41條易科罰金者，均就
    其原定數額提高為100倍折算1日；法律所定罰金數額未依本
    條例提高倍數，或其處罰法條無罰金刑之規定者，亦同」等
    規定，易科罰金之折算標準最高為銀元300元，最低為銀元
    100元，換算為新臺幣後，最高額為新臺幣900元，最低額為
    新臺幣300元。比較修正前、後關於易科罰金折算標準之刑
    罰法律，適用舊法第41條第1項前段及修正前罰金罰鍰提高
    標準條例第2條規定，對被告較為有利。
  3.依新法第2條第1項之「從舊從輕」原則，綜合全部罪刑而為
    比較結果，新法對被告並未較為有利，故應依舊法即被告行
    為時法為本案之論斷。
  (二)查被告係營業用曳引車司機，為從事駕駛業務之人，其因過
    失疏未注意車前狀況，致被害人林聖豪於死，核其所為，係
    犯刑法第276條第2項之業務過失致死罪。爰審酌被告雖無前
    科，素行尚佳，惟其係曳引車司機，乃從事駕駛業務之人，
    本負有較高之注意義務，竟疏未注意車前狀況，致輾壓被害
    人，造成被害人當場顱骨破裂死亡，死狀甚慘，且使被害人
    家屬痛失至親，犯罪所生危害甚重，且事後未與被害人家屬
    達成和解，並審酌本件被害人亦有未讓直行車先行及未注意
    安全間距之肇事原因等一切情狀，量處如主文所示之刑，並
    諭知易科罰金之折算標準，以示懲儆。
據上論斷，應依刑事訴訟法第299條第1項前段，刑法第2條第1項
、第276條第2項、修正前刑法第41條第1項前段、第33條第5款，
刑法施行法第1條之1，修正前罰金罰鍰提高標準條例第2條，現
行法規所定貨幣單位折算新臺幣條例第2條，判決如主文。
本案經檢察官甲○○到庭執行職務。
中    華    民    國    95    年    11    月    30    日
                  刑事第三庭審判長法  官    王福康
                                  法  官    齊  潔
                                  法  官    何怡穎
以上正本證明與原本無異。
對於本件判決如有不服，應於收受送達後10日內向本院提出上訴
書狀，上訴於臺灣高等法院，并按他造當事之人數附具繕本。
中    華    民    國    95    年    11    月    30    日
                                  書記官    李繼業
附錄論罪法條
中華民國刑法第276條第2項
從事業務之人，因業務上之過失犯前項之罪者，處5年以下有期
徒刑或拘役，得併科3千元以下罰金。


司法院資訊處製作；財團法人民間司法改革基金會備份。
